【裁判字號】    88,上更(一),680
【裁判日期】    890118
【裁判案由】    傷害致重傷
【裁判全文】
臺灣高等法院刑事判決                  八十八年度上更(一)字第六八號
    上  訴  人
    即  被  告  甲○○
    選任辯護人  何春源
    上  訴  人
    即  被  告  己○○
    選任辯護人  楊金順
                江旼書  律師
右上訴人，因傷害致重傷案件，不服台灣宜蘭地方法院，八十六年度訴字第三號，中
華民國八十六年五月十四日第一審判決（起訴案號：台灣宜蘭地方法院檢察署八十五
年度偵字第一九七九號），提起上訴，經判決後，由最高法院判決發回更審，本院判
決如左：
    主    文
原判決關於傷害致重傷部分撤銷。
甲○○、己○○共同傷害人之身體致重傷，各處有期徒刑伍年，扣案之已折斷高爾夫
球桿壹支沒收。
    事    實
一、甲○○、己○○二人於民國（下同）八十五年三月十七日凌晨，於庚○○在宜蘭
    縣五結鄉○○路七十三巷二十四號所經營之昭商購物中心打烊後，二人一同前往
    該商店與戊○○、丙○○等人在該商店內以天九牌賭博財物，其間因丙○○賭博
    下注問題，甲○○與之發生口角，同日晨約三十五十五分許，經庚○○勸甲○○
    、己○○先行二人離去，丙○○與戊○○則仍留在庚○○店內，過約五分鐘，丙○○與戊○○以為甲○○、己○○二人業已離去，一同步出庚○○之商店，乃甲○○、己○○二人於事先即基於共同傷害之犯意聯絡，甲○○至其車上取出己有
    之高爾夫球桿一支，己○○則至其車上取出己有之棒球棒一支在屋外等候，意欲
    傷害戊○○、丙○○二人，戊○○、丙○○二人於該日清晨四時許，走出庚○○
    店門外，即遭甲○○、己○○二人分持高爾夫球桿及棒球棒毆打，甲○○持高爾
    夫球桿毆打丙○○背部等處，經丙○○以左手抵擋，致高爾夫球桿折斷，甲○○
    即與丙○○在地上翻滾互毆，己○○遂持球棒加入毆打丙○○，戊○○見己○○
    二人持有硬重之球桿，棒毆人，乃隨手在路邊拿起一支掃把，己○○即持棒球棒
    毆打戊○○，依當時情況，甲○○已將上開高爾夫球桿重擊丙○○致斷裂，戊○○祇順手持乙支掃把，己○○竟持棒球棒重擊戊○○，發生重傷之結果勢所難免
    ，為一般人客觀上所能預見，亦為甲○○、己○○所能預見，竟由己○○持上開
    棒球棒打中戊○○頭部，致戊○○受有外傷性腦傷併顱內出血、失語症及兩側肢
    體運動功能不良等重傷害，甲○○、己○○二人見戊○○倒地始駕車離去，庚○○急電請救護車將丙○○與戊○○送醫，嗣於八十五年四月十五日分別為警循線
    查獲，並扣得前揭甲○○所有之高爾夫球桿一支（已折斷）。（丙○○提出告訴
    後已於檢察官偵訊時撤回告訴，又己○○行兇所用之棒球棒已丟棄在路旁未尋獲
    )。
二、案經宜蘭縣警察局羅東分局報請臺灣宜蘭地方法院檢察署檢察官偵查起訴。
    理    由
一、訊據上訴人即被告（以下簡稱被告）甲○○、己○○均矢口否認右揭犯行，被告
    甲○○辯稱：我因丙○○賭博生口角，當時不是庚○○勸我們離去，我們那時要
    走，高爾夫球桿是事後拿的，四點多祇有丙○○走出來，我留在當地是庚○○留
    下來與我講話，我當時怕他喝酒，才拿高爾夫球桿，沒有打他的背部，球桿到地
    上斷的，不是他手擋斷的，我祇與丙○○打，戊○○也有打我云云；被告甲○○
    選任辯護人辯以：因賭博發生口角者，僅被告甲○○與丙○○之間，被告甲○○
    並未與被告己○○共同基於傷害戊○○之犯意聯絡或參與共同毆打戊○○之行為
    ，更無行為之分擔，對於被告己○○之毆打戊○○成傷致重傷，根本無從預見其
    結果之發生，自不應負傷害致重傷之責。被告己○○辯以：我二人平常就在一起
    ，雖未與陳某爭執，仍與李某一同離去，我們在外面的時間很知，不是等在外面
    ，我有看到甲○○打斷高爾夫球桿，我沒看戊○○是拿掃把，我有打到他棍子及
    手，但戊○○自己跌倒不是我打的云云；被告己○○選任辯護人則以：本件起因
    是甲○○與丙○○賭博下注發生口角，確與被告己○○無關，本件不幸因被告己○○為阻止戊○○攻擊甲○○所致，被告己○○絕無傷害之故意，而係出於防衛
    甲○○生命所為之行為，屬正當防衛行為云云置辯，且聲請傳訊證人乙○○、丁○○。惟查：
  (一)右揭事實業據丙○○、庚○○二人於警訊、偵查中指訴綦詳，據證人庚○○稱，
    當時是甲○○作莊，因丙○○下注時發生口角，伊先推開甲○○、己○○二人到
    屋外請他們回去，並將鐵門拉下，當時李等二人並未回去，還在外面逗留有五分
    鐘之久，後丙○○想回去走到屋外即遭甲○○持球桿衝過來毆打丙○○背部，丙○○左手舉出防擋球桿，球桿才打斷，二人在地上打滾後，見己○○持棒球棒前
    來毆打丙○○，而戊○○見狀上前手持掃把柄與李、雷二人互打，後來情形伊就
    看不清楚，僅聽見阿忠（戊○○）被打一聲"鏘"，見戊○○倒在地上，伊馬上打
    電話叫救護車將戊○○送醫等語（偵查卷十五頁反面以下），除被害人戊○○被
    毆打部分，因丙○○自陳當時伊被打意識不清而未看清楚外，核與丙○○於警訊
    時所述之情節大致相符，可見當時被告二人係事先持棍棒等物在庚○○住處屋外
    等候被害人戊○○等二人走出該屋，伺機襲擊被害人戊○○等二人，彼等二人自
    始有傷害之犯意，殊甚灼然。
  (二)又被告二人於發回前本院訊問時，已坦承高爾夫球桿及棒球棒係分別放置在彼等
    車上，由彼等自車上取出（見發回前本院八十六年七月十八日訊問筆錄），被告
    二人於與丙○○爭吵後，由庚○○勸解，並將該二人推出屋外，而戊○○、丙○○二人則仍在屋內等候約五分鐘，以為被告二人已離去始行走出庚○○之商店，
    乃被告二人竟事先準備兇器在屋外等候，足見被告二人事先即有持兇器傷害戊○○、丙○○二人之共同犯意，而丙○○因先走出屋外，故先遭被告二人毆打，丙○○遭被告毆打後，因被告等係持長形兇器，故丙○○近身抱住被告甲○○而與
    被告甲○○在地上扭打，其間並又遭被告己○○持棍棒自後毆打背部至腿部受傷
    ，而由庚○○攙扶到汽車旁地上休息等候救護車，嗣被害人戊○○又遭被告己○○所持之棒球棒擊中頭部，以致於受有顱內出血之傷害，故被告甲○○、己○○
    二人既係預先謀議共同毆打被害人，則其所辯伊係防衛不法侵害之正當防衛云云
    ，乃事後卸責之詞，不足採信，更無所謂防衛過當之可言。
  (三)又被害人戊○○遭被告榮祥以棒球棒擊中頭部，因而受有外傷性腦傷併顱內出血
    、失語症、兩側肢體運動功能不良等傷害，亦有財團法人羅許基金會羅東博愛醫
    院（八五）羅博醫甲字第四九八號驗傷診斷書一紙附卷可稽，而被害人戊○○治
    療至今，仍呈兩側肢體運動功能不良，右側肢體呈中度痙攣不具功能，左側上肢
    可持湯匙進食，無法自行從坐到站，無法自行站立或步行，有語言障礙，日常生
    活大多依賴他人，自八十五年三月十七日由羅東博愛醫院急診入院開顱治療，並
    陸續接受復建治療十個月，顯著進步之機會不大，有財團法人羅許基金會羅東博
    愛醫院八十六年二月二十日羅博醫字第一三三號函附卷可稽（見原審卷第二十一
    頁），又經原審法院函請三軍總醫院查詢被害人戊○○之病況，據該院回覆以戊○○目前右側肢體完全無法活動（偏癱），無法言語、無法走路，生活須人照顧
    ，因受傷至今已一年，故已無痊癒機會，此有三軍總醫院附設民眾診療服務處八
    十六年四月九日（八六）善利字第三三二六號函可參（見原審卷第四十八頁），
    可見被害人戊○○之語能、四肢之機能（不能持物、站、行）均已毀敗，已達刑
    法第十條第四項第三款、第四款之重傷害。
  (四)證人庚○○雖於本院調查時證以：我那時與甲○○在外面講話，講著丙○○就出
    來和甲○○相罵、吵架，吵完戊○○拿一支東西來，那時己○○與我講話，．．
    ．．他們在裡面就起了口角、相罵，我就喊開他們二人，然後李、雷二人就要回
    去，我就出去外面和他們講話，勸他們，他們後來要回去，剛好丙○○出來，．
    ．．．就在外面打架，戊○○可能聽到就跑出來，．．．．我與甲○○在外面講
    話，他們出來，在外面相罵，罵後二人就打架，之後戊○○就拿一支棍子出來，
    那時甲○○已被壓在下面，好像喊救命一樣，．．．．戊○○拿棍子出來，己○○拿棒子要打掉他的棍子，那時很暗，好像有打掉棍子，他怎麼躺下去我不知道
    ，沒看到打到頭部，．．．．（見本院八十八年十二月二十日訊問筆錄）；另證
    人丙○○亦證以：．．．．．我要回家，走在戊○○後面，他二人在巷口邊，我
    那時沒看到高爾夫球桿，我後來與甲○○扭打成一團，我沒有看到何人打戊○○
    ，是甲○○先衝過來打我，己○○那時沒打，我沒有看到戊○○如何加入，也不
    知道他如何躺下（見同上筆錄），該二證人所為上開證言，非但與彼等於警訊之
    供述相差甚大，且語多迴護被告二人，案重初供，彼等於警訊之供證，尚未為其
    他外力所涉，所為證言較與事實相符，且二人警訊所為證述，互核相符，自屬可
    採，彼等於本院所為互為矛盾之證言，自不足為被告二人有利之論據。
  (五)最高法院發回意旨略以：刑法第二百七十七條第二項傷害致重傷罪，係因犯罪致
    發生一定結果而為加重其刑之規定，依同法第十七條規定，以行為人能預見其結
    果之發生為要件；原判決事實欄僅記載上訴人二人基於共同傷害戊○○、丙○○
    之犯意，分持高爾夫球桿、棒球棒毆打游、陳二人，由甲○○持高爾夫球桿毆打
    丙○○背部等處，戊○○見上訴二人持有兇器，乃在路邊拿起一支掃把，己○○
    即持棒球棒毆打戊○○頭部，致戊○○受有上開重傷等情，但對於被告等於毆擊
    戊○○時，能否預見戊○○將因此致重傷一節，並未明確認定，尚不足為適用法
    律之依據。又審理事實之法院，對於與被告被訴之犯罪事實有關之證據，應從各
    方面詳予調查，以期發現真實，苟非已盡調查證據之能事，仍難遽為有利或不利
    之判斷。本件被告二人及證人丙○○、庚○○於警訊時供稱：八十五年三月十七
    日凌晨在上開購物中心以天九牌賭博財物時，被告甲○○與丙○○因下注問題發
    生口角，雙方不歡而散等語（偵查卷三頁反面、五頁反面、九頁反面、一五頁反
    面）；如果無訛，則於上開時地賭博時發生口角者，似僅被告甲○○、同案丙○○二人，其餘在場之被告己○○、被害人戊○○及庚○○等人均未參與口角；原
    判決事實認定被告二人於上開時地與戊○○、丙○○等以天九牌賭博財物，其間
    因賭博下注問題雙方發生口角一節，已與卷證資料不相符合。另被告甲○○於警
    訊及檢察官偵查中供稱其當時與丙○○互毆在地上翻滾，戊○○加入後，被告己○○才毆打戊○○（偵查卷四、五七頁反面）；被告己○○於警訊供稱當時被告
    甲○○與丙○○互毆在地上翻滾，其見戊○○手中拿不詳物品從後打被告甲○○
    ，才至車上取出棒球棒打戊○○（偵查卷五頁反面、六頁）；證人丙○○於警訊
    中證稱當時甲○○持高爾夫球桿朝其頭部打下，其以左手抵擋，再以雙手抱住被
    告甲○○而摔倒地上，被告己○○又持棍類兇器打其背部等處，之後其即意識不
    清，而戊○○在後方約五公尺處等語（偵查卷七頁反面、九頁反面、一０頁）；
    另證人庚○○於警訊中證稱當時其見被告甲○○持高爾夫球桿毆打丙○○，陳某
    舉左手防擋，二人在地上翻滾，後見己○○持棒球棒前來毆打丙○○，而戊○○
    見狀隨手拿起掃把與甲○○、己○○二人互打，後來情形就看不清楚，僅聽戊○○被打一聲倒在地上等語（偵查卷十五頁反面、十六頁）。經詳核被告二人及證
    人丙○○、庚○○各該於警訊陳述之內容，本案發生之初，似僅被告二人與丙○○互毆並於地上翻滾，而戊○○原在互毆翻滾處之五公尺外，見丙○○被被告二
    人持器物毆打，始隨手拿起掃把加入時，被被告己○○持棒球棒毆打頭部受重傷
    等情；再參以上開賭博財物時，係被告甲○○與丙○○因下注問題發生口角，如
    前所述，則本件發生之原委，究係被告二人共同基於傷害丙○○、戊○○之犯意
    而為？抑或僅共同意在傷害與被告甲○○發生口角之丙○○，嗣因戊○○見丙○○被被告二人持器物毆打，乃持掃把擬加入互毆，而被被告己○○以棒球棒打中
    頭部之情形？又被告己○○於持棒毆打戊○○時，被告甲○○有無與被告己○○
    共同基於傷害游某之犯意聯絡，甚或參與毆打戊○○之行為？非無疑竇。凡此，
    俱與本件犯罪事實及態樣之認定，至有關聯。原審未予明查慎斷，即遽行判決，
    亦有應於審判期日調查之證據未予調查之違法云云。惟查證人庚○○於警訊中已
    供明：當時是甲○○作莊因與丙○○下注時，雙方發生口角，我先推開甲○○、
    己○○二人到屋外，請他們回去，並將鐵門拉下，當時甲○○、己○○二人並未
    回去，還在外面逗留有五分鐘之久，之後丙○○想回去，走到屋外即遭甲○○持
    球桿衝過來直接毆打丙○○背部，經丙○○左手舉出防擋球桿，球桿才打斷，二
    人才在地上打滾後，見己○○持棒球棍前來毆打丙○○，而戊○○見狀上前手持
    掃把柄（隨手拿起）與李、雷二人互打，後來情形，我就看不清楚，僅聽見阿忠
    （戊○○）被打一聲〞鏘〞，見戊○○倒在地上，．．．．李、雷二人見戊○○
    倒地後，立即駕車逃離現場，．．．．．（見偵查卷第十五頁背面、第十六頁正
    面），本件證人庚○○為與本件紛無關之第三人，且上開證言為警訊初供，較與
    實情符。本案口角糾紛實源於被告甲○○與丙○○因賭博下注問題而生，惟被告
    己○○與被告甲○○、丙○○與戊○○因各為摯友，立場一致，乃經證人庚○○
    予以勸開後，並拉下鐵門由被告二人先行離去，丙○○、戊○○則留在屋內，惟
    被告二人心有未甘，仍在屋外等候陳、游二人，又各自手持高爾夫球桿、棒球棒
    等硬重之物，且一見丙○○外出，被告甲○○即持球桿衝上毆打丙○○，球桿竟
    被丙○○左手擋而斷掉後，足見被告甲○○下手用力之猛，又被告甲○○與丙○○互毆後在地上翻滾，被告己○○與被告甲○○無犯意聯絡，當不致與被告甲○○在外等候，並持預備之棒球棒，在被告甲○○與丙○○在地上翻滾互毆之際，
    旋加入毆打毆打，又見戊○○隨手持掃把柄參加互毆時，被告己○○更持棒球棒
    之物往戊○○之人體重要之頭部毆擊，依當時情況以觀，被告甲○○、己○○二
    人於屋外各持球桿、球棒等候陳、游二人外出時，因查無其他積極證據足證彼等
    確有致陳、游二人受重傷而後甘心，則彼等二斯時即具普通傷害之犯意聯絡，殊
    無疑義。又被告甲○○於打斷球桿後，仍與丙○○在地上翻滾時，被告己○○復
    持棒球棒加入毆打丙○○，而戊○○見狀隨手拾取掃把柄加入與雷、李二人互毆
    時，被告己○○仍持球棒毆擊陳、游二人，足見被告二人自始即有傷害陳、游二
    人之犯意，而於互毆之際，丙○○僅徒手，戊○○則持順手拿手之掃把柄之輕便
    物，被告甲○○毆打丙○○致球桿折斷仍不罷手，復由被告己○○持硬、重之球
    棒加入毆打丙○○，見戊○○加入亦持該棒予以毆擊，依當時情形，被告二人持
    上開硬、重之物與徒手之丙○○，持輕便掃把柄之戊○○互毆，被告二人仍持上
    開硬、重器物毆擊陳、游二人身體之重要部位，甚至毆擊戊○○之頭部，可見彼
    等二人之毆擊行為將致人體之重大傷害，實為一般人所得預見，被告二人行為當
    時亦能預見。要之被告甲○○於被告己○○持棒加入毆打丙○○、戊○○時，彼
    此二人即對重傷之結果有預見可能，毆打陳、游二人又為彼等二人擬予傷害之範
    圍與對象，而被告甲○○與丙○○二人在地上翻滾之際，被告甲○○雖未直接持
    棒毆打戊○○之頭部，惟因自始有與行為人即被告己○○有普通傷害之犯意聯絡
    ，行為時又有重傷害之預見可能，仍應與共犯即被告己○○共負上開傷害致重傷
    之罪責。至被告二人於警訊中供述，如被告甲○○供稱未持物毆擊戊○○等情，
    如被告己○○所謂戊○○見狀欲閃開我擬打落其掃把柄之球棒，不慎被擊至頭部
    等情，因與上開證人證述情節不相符合，且被告二人迄無法舉證以實其說，自不
    足為被告二人有利之論據。
  (六)被告己○○於警訊中已坦承持木棒毆擊至戊○○之頭部，．．．．（見偵查卷第
    六頁正面），被害人戊○○之傷勢又為外傷性腦傷併顱內出血，亦有上開驗傷單
    多紙可證，則其所謂戊○○是自己倒下受傷云云之辯，乃空言飾卸，不足採信。
    又被告二人自始即有傷害犯意之聯絡，見丙○○先至即由被告二人予以毆打，見
    戊○○加入後亦予毆擊，被告二人自始為不法之侵害，核與正當防衛不符，理由
    已見前述，自無防衛過當減刑之問題，又被告二人所犯傷害致重傷之責，其法定
    本刑為三年以上、十年以下有期徒刑之重罪，被告二人又無其他法定減刑之條件
    、原因，縱彼等已與被害人間達到民事上和解賠償，仍不符緩刑之條件，自不能
    邀緩刑之寬典。
    綜上所述，被告二人係共同基於傷害被害人之意思聯絡，共同毆打被害人，而被
    害人戊○○因遭被告二人共同毆打受有前揭重傷害，本件事證已臻明確，被告二
    人有共同傷害被害人戊○○，並致被害人戊○○受有重傷之犯行，已堪以認定。
    又本案事證已明，被告己○○請求傳訊庚○○之妻、戊○○之弟游清義以查明己○○並無即時攻打戊○○，且已與戊○○家人和解，並由游清義撤回告訴，又請
    求再鑑定戊○○之身體狀況，惟本件非告訴乃論之罪，且被告二人事先即有傷害
    之犯意，又戊○○之傷已達重傷之程度，本院認無再加傳訊及鑑定之必要。
二、被告二人基於普通傷害之犯意，行為時又有足以致人重傷之預見可能，且為常人
    所能預見，並致被害人於重傷，核彼等所為，應成立刑法第二百七十七條第二項
    之傷害致重傷罪，被告二人彼此間有犯意之聯絡與行為之分擔，皆為共同正犯。
三、原審就被告二人傷害致重傷部分據以論科，固非無見。惟原判決對於被告二人在
    毆擊被害人時，能否預見被害人因此致重傷，並未明確認定，亦未說明認定之理
    由；又被告二人於何時有犯意聯絡，未憑證據認定之，均有未洽，被告二人上訴
    意旨，均執陳詞，皆空言否認犯罪，任意指摘原判決此部分不當，請求撤銷改判
    ，雖均不足取，惟原判決此部分既有可議，自屬無可維持，應由本院就此部分予
    以撤銷改判。爰分別審酌被告二人毆打被害人乃因口角細故，竟持兇器將被害人
    毆打成傷，其個性暴戾甚為顯然，而被害人因遭被告之毆打，其傷害程度難以痊
    癒，終身需依賴他人照顧，其損害非可以筆墨形容，故非對被告予以重懲，無以
    收儆戒之效，以及被告二人之犯罪動機、目的、手段，犯罪時所受之刺激及其品
    性、生活狀況、智識程度，及犯罪後態度，與被告已與被害人戊○○之家屬達成
    和解，賠償其民事上之損害等一切情狀，各量處有期徒刑伍年，扣案之高爾夫球
    桿一支係被告甲○○供犯罪所用之物，又係被告甲○○所有，併依刑法第三十八
    條第一項第二款宣告沒收。
據上論斷，應依刑事訴訟法第三百六十九條第一項前段、第三百六十四條、第二百九
十九條第一項前段，刑法第二十八條、第二百七十七條第二項後段、第三十八條第一
項第二款判決如主文。
本案經檢察官王安明到庭執行職務。
中    華    民    國    八十九    年       一       月        十八      日
                          臺灣高等法院刑事第七庭
                              審判長法  官  吳  啟  民
 法  官  蘇  隆  惠
                                    法  官  許  文  章
右正本證明與原本無異。
如不服本判決應於收受送達後十日內向本院提出上訴書狀，其未敘述上訴之理由者並
得於提起上訴後十日內向本院補提理由書（均須按他造當事人之人數附繕本）。
                                    書記官  丁  淑  蘭
中    華    民    國    八十九    年       一       月        二十      日
附錄本案論罪科刑法條全文：
刑法第二百七十七條第二項後段：
犯前項之罪，因而致人於死者，處無期徒或七年以上有期徒刑，致重傷者，處三年以
上、十年以下有期徒刑。


司法院資訊處製作；財團法人民間司法改革基金會備份。
